【裁判字號】    94,訴,4205
【裁判日期】    950206
【裁判案由】    常業詐欺等
【裁判全文】
臺灣高雄地方法院刑事判決              94年度訴字第4205號
公 訴 人  臺灣高雄地方法院檢察署檢察官
被    告  乙○○
                      國民
上列被告因常業詐欺等案件，經檢察官聲請簡易判決處刑（聲請
案號：臺灣高雄地方法院檢察署94年偵字5428號），經本院認為
不應逕以簡易判決處刑，改依通常程序審理，本院判決如下：
    主  文
乙○○幫助共同連續意圖為自己不法之所有，以詐術使人將本人
之物交付，處有期徒刑肆月，如易科罰金，以參佰元折算壹日。
    事  實
一、乙○○因經濟狀況不佳，於民國９０年初至同年６月５日間
    之某日，見報紙刊登分類廣告內，由真實姓名年籍均不詳之
    成年男子刊登之信用借款廣告，得知以金融機構所申設帳戶
    之存摺、金融卡及印章可作為還款工具借取現金花用，而依
    其社會經驗，應有相當之智識程度可預見向對方借款，而以
    提供帳戶之存摺、提款卡及印章作為還款工具，於還款前之
    期間該帳戶係供他人任意使用，此將幫助他人對不特定之人
    為詐欺取財，然仍不違背其本意，而基於幫助詐欺取財之犯
    意，閱報後即依上開報紙分類欄內刊載之電話與真實姓名年
    籍均不詳之成年男子聯絡，並於其聯絡後至同年６月５日間
    之某日，在高雄火車站前附近某巷道內，將其前於７８年８
    月２５日在高雄市左營郵局（下稱左營郵局）左營支局所開
    立帳號為00000000000000號帳戶之存摺、金
    融卡、印章供作還款工具，向姓名不詳年約４０幾歲之成年
    男子借款１萬元，約定乙○○每月匯款２０００元至上開帳
    戶，由該成年男子按時提領，分６期攤還乙○○１萬元借款
    及２０００元利息，於乙○○還款前，該帳戶均供該成年男
    子使用，嗣其清償借款，該成年男子再將上開存摺、金融卡
    、印章寄還乙○○，其以此方式幫助該成年男子從事詐欺取
    財之犯行，而乙○○於同年６月２０日以匯款方式清償一期
    ２０００元後，即因經濟不佳，亦未能聯絡該成年男子，故
    未再清償借款。而該成年男子事前即與其他真實姓名年籍均
    不詳之成年人組成犯罪集團，共同意圖為自己不法所有，基
    於連續詐欺取財之概括犯意聯絡，於９０年５月１日起至同
    年１０月１６日止，由犯罪集團成員之不詳成年女子負責以
    電話聯絡丁○○，詐稱其係「香港馬會之友會」之江主任，
    告知只要加入該會即可參加簽號中大獎活動，之後又以電話
    向丁○○詐稱丁○○已簽中彩金５０００萬元云云，再由犯
    罪集團成員之不詳成年男子負責以「黃坤正」之名義，約丁
    ○○至台北市○○路○段２６５巷怡客咖啡店內，交付丁○
    ○如附表所示之支票２張，以取信丁○○，後再以電話陸續
    詐稱丁○○要先交付部份金額作保證金，保證金越高，得獎
    金額也會提高，及黑道得知此情要分紅等各種理由，致丁○
    ○陷於錯誤，遂依其指示，於同年６月５日及同年６月１１
    日分別匯款各１００萬元，共計２００萬元至乙○○上開帳
    戶內，嗣因丁○○向銀行提示上開支票均遭退票，欲向對方
    查詢何以彩金均未匯入帳戶對方均未理會，丁○○方察覺受
    騙報警處理，始悉上情。
二、案經臺灣臺中地方法院檢察署呈請臺灣高等法院檢察署移轉
    臺灣高雄地方法院檢察署檢察官聲請簡易判決，經本院改依
    通常程序審理。
    理  由
壹、程序方面：
一、按被告以外之人（包括證人、鑑定人、告訴人、被害人及共
    同被告等）於審判外之陳述雖不符刑事訴訟法第１５９條之
    １至之４等４條之規定，而經當事人於審判程序同意作為證
    據，法院審酌該言詞陳述或書面陳述作成時之情況，認為適
    當者，亦得為證據；當事人、代理人或辯護人於法院調查證
    據時，知有刑事訴訟法第１５９條第１項不得為證據之情形
    ，而未於言詞辯論終結前聲明異議者，視為有前項之同意，
    同法第１５９條之５定有明文。是本件告訴人丁○○於警詢
    、偵訊所為之指述，固均係被告以外之人於審判外所為之陳
    述，屬於傳聞證據，惟本院於９４年１２月２３日準備程序
    、９５年１月１７日審判程序時，均經被告乙○○同意作為
    證據，亦未於言詞辯論終結前聲明異議者，爰依上揭規定，
    是上開告訴人丁○○於警詢、偵訊所為之陳述，應均具有證
    據能力，自得為證據。
二、被告於９４年１２月２３日準備程序、９５年１月１７日審
    判程序時均明確表示，其對於郵局客戶基本資料（９３年度
    偵續字第２２６號第３９頁）、左營郵局交易清單（同上卷
    第５３頁）、台北銀行入戶電匯回條（９２年度他字第１３
    ４７號卷第３０頁）之證據能力部分，均同意援用，且未於
    言詞辯論終結前聲明異議者，視為有前項之同意，爰依刑事
    訴訟法第159 條之5 之規定，上揭書證部分，應均具有證據
    能力。
貳、實體方面
一、訊據被告乙○○固不否認於上述時地，向姓名不詳年約４０
    幾歲之成年男子借款１萬元，而以上開帳戶之存摺、提款卡
    及印章，交予該成年男子作為還款工具，惟矢口否認有何幫
    助詐欺及幫助洗錢犯行，辯稱：伊因以該帳戶作為還款工具
    ，並沒有出賣帳戶幫助該集團隱匿犯罪所得、洗錢的犯意云
    云。經查：
(一)上揭事實，業據被害人丁○○於警詢、偵訊時（９２年度聲
    搜字第５５號卷第１０、１１頁，９３年度他字第１３４７
    號卷第７３、７４號卷）均指述明確，復有郵局客戶基本資
    料、左營郵局交易清單、台北銀行入戶電匯回條、支票兩張
    、臺灣高等法院刑事判決９２年度上訴字第３１１４號判決
    等資料附卷可稽，足證上開帳戶確係該犯罪集團用以詐騙丁
    ○○之匯款帳戶甚明。
(二)按金錢借貸契約，為擔保債務人付款，通常均會要求債務人
    設定抵押或提供擔保品，以確保債務人不履行清償時，債權
    人仍得藉由拍賣擔保品、或取得該物所有權之方式，填補損
    失，倘若單由債權人提供借款予他人而債務人全無提供擔保
    品，則多限雙方彼此熟識，且有相當信任基礎，始有此可能
    。又按金融帳戶為個人之理財工具，而政府開放金融業申請
    設立後，金融機構大量增加，一般民眾皆可以存入最低開戶
    金額之方式自由申請開設金融帳戶，並無任何特殊之限制，
    因此一般人申請存款帳戶極為容易而便利，且得同時在不同
    金融機構申請多數存款帳戶使用，並無使用他人帳戶之必要
    ，此為一般日常生活所熟知之常識，故除非充作犯罪使用，
    並藉此躲避警方追緝，一般正常使用之存款帳戶，並無取得
    他人帳戶存摺及提款卡之必要。且金融存款帳戶，攸關存戶
    個人財產權益之保障，專屬性甚高，若非與本人有密切關係
    ，斷無可能提供個人帳戶供他人使用，縱有交付個人帳戶予
    他人使用之特殊情形，亦必會先行瞭解他人使用帳戶之目的
    始行提供，參以坊間報章雜誌及其他新聞媒體，對於以簡訊
    通知中獎、刮刮樂、假中獎真詐財或其他類似之不法犯罪集
    團，經常利用大量收購之他人存款帳戶，以隱匿其等詐欺取
    財犯罪之不法行徑，規避執法人員之查緝，並掩飾、確保因
    自己犯罪所得之財物，類此在社會上層出不窮之案件，亦多
    所報導及再三披露，是避免此等專屬性甚高之物品被不明人
    士利用為與財產有關之犯罪工具，亦應為一般生活認知所應
    有之認識。經查，本件被告雖以前詞置辯，並有證人甲○○
    證述：被告有與地下錢莊借錢，拿存簿給地下錢莊的人保管
    ，說如果要匯錢過去比較方便等語，及其當庭提出９０年６
    月２０日還款２０００元之郵政國內匯款執據為據，惟其經
    由報紙之刊登廣告向姓名不詳年約４０歲之成年男子借款１
    萬元，對該男子之確實姓名、住居所等相關資料並無所知，
    而該男子於被告清償借款前得以被告所提供之上開帳戶存摺
    、提款卡及印章提領帳戶內之金額等情，亦據被告供明在卷
    ，則即令被告係為還款之用而將帳戶、金融卡及印章交給該
    男子，然上開等物於被告還款前既歸該男子持有，以被告當
    時為屆年３０歲之成年男子，依其社會經驗，當可預見該男
    子在其還款前得任意使用該帳戶，而不僅限於提領被告歸還
    之借款；且該男子與被告既無私交，借款１萬元給被告當會
    取得一定擔保，以免被告避不還款，然被告僅以上開帳戶之
    存摺、提款卡、印章等物作為還款工具，即取得借款１萬元
    ，被告本身就借款全無為該男子提供任何擔保，自係認定倘
    不還款，該男子亦可藉上開等物填補１萬元之損失，否則該
    男子僅須以該男子之帳戶提供被告作為還款帳戶即可，而無
    取得被告上開等物之必要；又被告亦未取得該男子之任何資
    料，倘若被告還款完畢，該男子卻未寄還上開等物，被告亦
    無計可施；復參以被告清償一期後即未再匯款，亦未掛失帳
    戶，依其社會經驗，自可預見他人可能將其帳戶用於掩飾因
    犯罪所匯入之款項，是被告有幫助詐欺之未必故意甚為灼然
    。
(三)綜上，被告於本院審理時猶僅係以存摺、提款卡、印章等物
    作為還款工具，而無幫助詐欺犯意云云置辯，應無足採。本
    件事證明確，被告犯行洵堪認定，應予依法論科。
二、按刑法上之幫助犯，係對於犯罪與正犯有共同之認識，而以
    幫助之意思，對於正犯資以助力，而未參與實施犯罪之行為
    者而言（最高法院７５年度臺上字第１５０９號、８４年度
    臺上字第５９９８號、８８年度臺上字第１２７０號判決參
    照）；是以，如未參與實施犯罪構成要件之行為，且係出於
    幫助之意思提供助力，即屬幫助犯，而非共同正犯。經查：
(一)被告提供上開帳戶之存摺、提款卡及印章予姓名不詳年約４
    ０多歲之成年男子所組成之犯罪集團使用，使該集團成員得
    基於詐欺取財之犯意聯絡，向告訴人丁○○施用詐術，致使
    其陷於錯誤，匯款至被告上開帳戶內，而遂行詐欺取財之犯
    行，然被告單純提供帳戶供人使用之行為，並不等同於向告
    訴人施以欺罔之詐術行為，且亦無證據證明被告有參與詐欺
    取財犯行之構成要件行為，是被告提供上開帳戶之存摺、提
    款卡及印章供人使用之行為，對於該男子所組成之犯罪集團
    遂行詐欺取財犯行，資以助力，核其所為，係犯刑法第３３
    ９條第１項詐欺取財罪之幫助犯，依刑法第３０條第２項規
    定，按正犯之刑減輕之。
(二)另公訴人認被告係犯刑法第３０條第１項、第３４０條之幫
    助常業詐欺罪，惟按刑法第３４０條之常業詐欺罪，必須以
    詐欺維生，而無其他謀生之能力與實際無其他方法謀生之事
    實為前提條件，若尚有其他謀生之方法或實際上仍有以其他
    方法謀生之事實，縱其詐欺次數甚多，亦難論以詐欺為常業
    罪。經依前揭左營郵局交易清單之記載，被告上開帳戶除丁
    ○○遭詐騙匯款之２百萬元外，並無其他被害人之匯款紀錄
    ，客觀上亦無證據顯示有其他被害人遭詐騙匯款至被告上開
    銀行帳戶內，此外，復無證據足認該男子或其他正犯有反覆
    為同種類之社會活動，而以詐欺維生，是尚難遽予認定正犯
    係恃詐欺取財為業，亦難認被告有何幫助犯常業詐欺取財犯
    行之認識，公訴意旨認被告涉犯刑法第３０條第１項、第３
    ４０條之幫助常業詐欺罪部分，容有未洽，惟幫助常業詐欺
    罪與刑法第３０條第１項、第３３９條第１項之幫助詐欺取
    財罪間，二者基本事實同一，爰依法變更起訴法條。
(三)自稱「汪主任」與「黃坤正」等不詳姓名成年人間，有犯意
    聯絡及行為分擔，應論以共同正犯。又該詐欺集團之成員先
    後以各種不同事由向告訴人丁○○詐欺取財之行為，時間緊
    接，所犯係構成要件相同之罪，顯基於概括犯意反覆為之，
    應論以連續犯。
(四)爰審酌被告將帳戶予他人供作詐欺之用，造成犯罪偵查困難
    ，幕後犯罪人得以逍遙法外，致使此類犯罪手法層出不窮，
    嚴重危害社會交易秩序與社會治安，惟念及其因缺錢花用，
    一時失慮而為本件犯行，再衡諸其犯罪手段、所生危害、所
    得利益不多及犯罪後之態度等一切情狀，量處如主文所示之
    刑，並諭知易科罰金之折算標準，以示懲儆。
三、公訴意旨另認被告所為，亦犯洗錢防治法第９條第２項之幫
    助隱匿重大犯罪所得財物罪。惟查，洗錢防制法所稱之「洗
    錢」行為，並非泛指所有掩飾自己或他人因犯罪所得財物或
    財產上利益之行為，而係指掩飾自己或他人因「重大犯罪」
    所得財物或財產上利益之行為，始足當之，其中所謂之「重
    大犯罪」，洗錢防制法第３條總共臚列１２款項不同類型之
    犯罪行為，必須是因上開犯罪行為（即洗錢防制法第３條所
    規定之重大犯罪）之犯罪所得之財物或利益，而加以掩飾，
    始構成洗錢防制法上之洗錢行為。而刑法第３３９條第１項
    之普通詐欺罪，並非洗錢防制法第３條所稱之重大犯罪，是
    被告提供上開銀行帳戶之行為，既非構成幫助常業詐欺罪，
    亦無成立洗錢犯行之可能，自無洗錢防制法第９條第２項之
    適用。惟公訴意旨認此部分若成立犯罪，則與前揭論罪科刑
    部分具有想像競合之裁判上一罪關係，爰不另為無罪之諭知
    。
據上論斷，應依刑事訴訟法第４５２條、第２９９條第１項前段
，刑法第３０條、第５６條、第２８條、第３３９條第１項、第
４１條第１項前段，罰金罰鍰提高標準條例第１條前段、第２條
，判決如主文。
本案經檢察官丙○○到庭執行職務。
中    華    民    國    95    年    2    月     6    日
                  刑事第三庭  審判長法  官  張意聰
                                    法  官  郭瓊徽
                                    法  官  施添寶
中    華    民    國    95    年    2     月    7     日
以上正本證明與原本無異。
如不服本判決，應於收受送達後10日內向本院提出上訴書狀。
                                    書記官  陳威志
附錄所犯法條
刑法第３３９條第１項「意圖為自己或第三人不法之所有，以詐
術使人將本人或第三人之物交付者，處5年以下有期徒刑、拘役
或科或併科1千元以下罰金。」
附表
 ┌───┬──────┬──────┬──────┐
 │編號  │付款銀行    │金額        │發票人      │
 ├───┼──────┼──────┼──────┤
 │１    │玉山商業銀行│１６００萬元│王泰元      │
 │      │信義分行    │            │            │
 ├───┼──────┼──────┼──────┤
 │２    │玉山商業銀行│１４００萬元│精滕實業有限│
 │      │彰化分行    │            │公司        │
 └───┴──────┴──────┴──────┘


司法院資訊處製作；財團法人民間司法改革基金會備份。
